臺灣嘉義地方法院刑事裁定　　　　　　　 96年度聲判字第4號
聲　請　人　乙○○
告訴代理人　汪玉蓮律師
被　　　告　甲○○
　　　　　　丙○
上列聲請人因被告等詐欺案件，不服臺灣高等法院臺南分院檢察
署民國96年1月10日96年度上聲議字第28號駁回再議之處分（原
不起訴處分案號：臺灣嘉義地方法院檢察署95年度偵續一字第
2號），聲請交付審判，本院裁定如下：
    主  文
聲請駁回。
    理  由
一、聲請人原告訴意旨略以：被告甲○○於民國92年10月19日14
    時40分許，因駕車肇事致聲請人之父死亡，被告甲○○竟於
    接獲檢察官起訴書後，為脫免債務，與其岳父即被告丙○明
    知彼此間並無新台幣（以下同）150萬元之債務，卻由甲○
    ○於92年11月26日，將其所有之雲林縣○○鎮○○段○○○○
    ○○○○○○號應有部分00000000分之30993之土地及坐落該土
    地上○○○鎮○○段00000－000建號，門牌號碼雲林縣○○
    鎮○○路○○○號1樓之建物（以下簡稱系爭房地），設定150
    萬元之抵押權給丙○，使雲林縣北港地政事務所之公務員將
    此不實之事項，登載於其職務上掌管之土地登記簿及建築改
    良物所有權登記簿，致聲請人乙○○即使拍賣被告甲○○之
    財產亦無法獲償，足以損害聲請人乙○○對被告甲○○之債
    權請求，因認被告甲○○、丙○涉有刑法第214條之使公務
    員登載不實之罪嫌。
二、臺灣嘉義地方法院檢察署檢察官偵查結果略以：
(一)被告甲○○確於90年8月8日，以437萬6,000元向雲林縣政府
    購買系爭房地，並於90年10月26日以系爭房地向臺灣土地銀
    行北港分行辦理首次購屋貸款300萬元用以償還國宅基金代
    墊款。
(二)次查，原名林金鐘之證人林原農結證稱：伊與甲○○係鄰居
    ，被告甲○○有向伊借30萬元，伊係於90年8月8日在嘉義縣
    竹崎鄉農會領27萬元，另加入伊自己的生活費用3萬元，共
    借被告甲○○30萬元，被告甲○○在同年8月22日即還伊，
    伊再存回去等語，此有證人林原農所提其所有之嘉義縣竹崎
    鄉農會存簿及交易明細表在卷足資佐證。又證人林邱綢亦到
    庭結證稱：伊有於90年8月8日借款40萬元予被告甲○○，伊
    是在伊女兒之帳戶內領20萬元，在伊公公林祥之帳戶領20
    萬元，另被告甲○○是在同年8月23號還伊，伊再將上開款
    項存回原帳戶等語，此有證人林邱綢所提林祥所有之郵政儲
    金匯業局嘉義27支局郵政存簿儲金儲金簿及交易明細表附卷
    可參。再證人林秋苓到庭證稱：被告甲○○於90年8月7日前
    後，打電話向伊借款20萬元，伊以提款卡自伊所有之玉山銀
    行中壢分行帳戶分2日轉帳至甲○○之配偶蕭秋燕設於郵局
    之帳戶等語，經核調取蕭秋燕於中華郵政股份有限公司民雄
    郵局開立之0000000號帳戶交易明細，確有2筆金額均為10
    萬元，分別於90年8月7日及翌日自金融機構代號808130號之
    玉山商業銀行中壢分行匯入之交易紀錄等情相符。再據上開
    被告甲○○之配偶蕭秋燕所有之民雄郵局帳戶交易明細，迄
    於90年8月8日帳戶結存金額為80萬777元，然細審該交易明
    細，於90年7月16日帳戶結存金額僅為777元，於90年8月7日
    及次日以轉帳、匯款及現金存款方式存入90萬元，其中2筆
    為林秋苓自玉山商業銀行中壢分行匯入已如前述，扣除於90
    年8月7日現金提款10萬元，帳戶結存金額始為80萬77 7元，
    易言之，其帳戶於90年8月8日結存金額之所以有80萬777元
    ，係因被告甲○○向林原農等人借款而匯入、存入所致，此
    足證明被告甲○○辯稱向林原農、林邱綢及林邱苓等人借款
    之情非虛，不能顛倒因果，執此而謂蕭秋燕帳戶結存金額足
    供繳交自備款而無向林原農、林邱綢及林邱苓等人乃至同案
    被告丙○借款之必要。又依上開蕭秋燕所有之民雄郵局帳戶
    交易明細所示，該帳戶於90年8月14日以現金方式提款93萬
    9,000元，此與被告甲○○辯稱於得標後在90年8月14日繳清
    貸款以外之自備款餘款等語相符。則上開款項既已領出用以
    繳交自備款而花用殆盡，被告甲○○又如何能以之返還林原
    農等人？況領出之93萬9,000元，係計入被告甲○○向林原
    農等人借得之款項，且係同案被告丙○向嘉義縣民雄鄉農會
    辦理100萬元貸款核撥前，由被告甲○○向林原農等親友先
    行調借週轉使用，已如前述，則被告丙○自仍須向嘉義縣民
    雄鄉農會貸款100萬元轉借予同案被告甲○○，以供其返還
    之前向林原農等人借用之款項，是亦不能執此而謂被告丙○
    無向嘉義縣民雄鄉農會貸款100萬元必要。
(三)再查，證人劉添泉結證稱：丙○是伊岳父，丙○有參加伊的
    水稻互助會，參加時間是86年1月開始，於91年6月結束，共
    5年半，另互助會連會首共有22人，1年繳2次，1次2人得標
    ，伊岳父是拿尾會的錢等語，並提出互助會會員名冊供參；
    再據證人劉添泉提出之互助會會員名冊，通知與被告2人及
    證人劉添泉無親屬關係之證人郭水福、徐明賢到庭，經隔離
    詢問，渠等證述參加水稻互助會之情節與證人劉添泉上開證
    述相符。再證人蕭秋燕證稱：當初是先向朋友借將近100 萬
    元，後來在90年8月間向父親丙○借款100萬元還他們，而伊
    父親是向農會借的，農會後來將那筆款項匯到伊父親的帳戶
    ，伊父親領出來後即交予伊；至於另外之50萬元，則是伊與
    伊先生於91年6月向伊父親丙○借的；伊借款的目的是要買
    前揭國宅，而前揭國宅伊與先生已向銀行貸款300萬元，另
    不足部分則是向丙○借的；另外，因當初購買的是國宅，伊
    本來要以伊之名義登記，但因為是以伊先生甲○○名義標購
    ，國宅課的人說要登記為標購人才可以，所以就以伊先生甲
    ○○的名義登記等語；而查被告丙○確實在90年8月21日向
    嘉義縣民雄鄉農會借款100萬元，而被告甲○○則為其連帶
    保證人，此有嘉義縣民雄鄉農會93年6月24日民信字第2812
    號函檢附借款申請書、農貸借據、交易明細表、放款支出傳
    票各1份在卷可稽，是被告丙○辯稱上開貸款之100萬元即是
    交給被告甲○○付房屋款項等語，尚堪採信；再者，被告丙
    ○、甲○○為翁婿關係，以此至親情誼，被告丙○辯稱另外
    再將標會所得之50萬元借給被告甲○○使用，衡情，亦非不
    可能之事。從而本件被告丙○借款150萬元給其女兒、女婿
    ，則究竟借款是由其女婿即被告甲○○所借或是由其女兒蕭
    秋燕所借，衡情，一般人實難強加區分，何況是已年過70歲
    之老人被告丙○？從而，縱認被告丙○對於到底150萬元是
    借款給被告甲○○或是其女兒蕭秋燕乙節有所出入，然仍無
    礙於被告丙○確有借款150萬元給被告甲○○及蕭秋燕夫妻
    之事實。本件所涉之借貸關係係發生於90年、91年間，距今
    已歷數年，相關人等之記憶難免有所漏失，尚不得僅以渠等
    之供述於細節處有所出入，即遽認所述不實。
(四)末查，依聲請人之聲請所調閱被告甲○○及其配偶蕭秋燕與
    渠等之未成年子女丁○○、戊○○所有金融機構帳戶往來明
    細：90年8月間，渠等帳戶除上開向林原農等人借得之款項
    外，並無大額存款可供支付自備款餘額，且於92年11月間，
    亦無大額存款可返還積欠同案被告丙○之借款，足徵被告甲
    ○○確有向他人借貸以支付購屋款項之必要。而被告丙○、
    甲○○係翁婿關係，彼此借貸，並未收取利息，若被告甲○
    ○經濟狀況猶有餘裕，衡情當先清償需支付利息之銀行貸款
    ，然被告甲○○斯時尚積欠臺灣土地銀行北港分行抵押借款
    290萬元，每月付息1萬3,690元，益徵被告甲○○、丙○辯
    稱因積欠借款而設定抵押權等語非虛。再者，本件被告甲○
    ○駕車肇事致告發人之父蔡天德死亡之事實，係發生在92年
    10月19日，而被告甲○○旋於92年10月24日即為檢察官以92
    年度偵字第7033號提起公訴，經臺灣嘉義地方法院於92 年
    12月29日，以92年度交易字第134號判決有期徒刑7月，上訴
    後，經臺灣高等法院臺南分院於93年3月31日改判有期徒刑5
    月，如易科罰金以300元折算1日確定，有起訴書1份、判決
    書2份附卷可稽，是被告甲○○既於92年10月19日肇事而致
    告發人之父蔡天德死亡，且已坦承犯行，而經原署檢察官對
    其涉犯過失致死罪嫌部分提起公訴，而本件被告甲○○設定
    前揭150萬元之抵押權給被告丙○之時間係在92年11月26 日
    ，斯時，承審之臺灣嘉義地方法院尚未對該案審理終結，衡
    情，被告為使法院從輕量刑，當盡力謀求與被害人蔡天德家
    屬和解之事宜，是被告甲○○辯稱前揭於92年11月21日向嘉
    義縣竹崎鄉農會貸款50萬元係為賠償死者蔡天德家屬等語，
    應堪信實。是可見被告甲○○於該案第一審法院審理中，尚
    努力謀求與被害人蔡天德家屬和解事宜，以邀法院之寬典，
    雖被告甲○○於92年11月26日即設定150萬元之抵押權給被
    告丙○，惟在無積極證據顯示此150萬係虛偽債權之情形下
    ，尚難遽論被告等此設定抵押權其目的係為脫產甚明。
(五)綜上所述，被告甲○○、丙○所辯，核與事實相符，應堪採
    信，自難僅憑聲請人之片面指訴，而遽令被告擔負罪責，因
    而為不起訴之處分。
三、聲請人不服，聲請再議，經臺灣高等法院臺南分院檢察署檢
    察長審核結果，仍認為原檢察官偵查結果認被告罪嫌不足，
    而為不起訴處分核無不合。
四、聲請人聲請交付審判之意旨略以：(一)本件被告甲○○購買
    國宅之簽約日為90年8月8日，故被告甲○○於90年8月14日
    以現金方式提款839000元並非用以繳購買國宅之自備款。(
    二)原不起訴處分認為被告之妻蕭秋燕於民雄分局之帳戶90
    年8月8日結存金額800777元係向林金鐘、林邱綢所借，惟依
    被告甲○○所言僅向林原農借30萬元，向林邱綢借40萬元，
    合計僅70萬元，與蕭秋燕於民雄分局之帳戶800777元並不符
    ，且既已向其等借款，自無再向被告丙○借款之必要。(三)
    又於未查証是否有自蕭秋燕帳戶提領30及、40萬元及林秋苓
    戶頭並無存入20萬元之紀錄前即認定被告甲○○向林原農及
    林邱綢等借款及還款之事實，顯未盡調查之能事。何況被告
    之供述與証人林原農及林邱綢等之証述均不相一致，顯違採
    証法則。(四)被告並未向丙○借款100萬元，又甲○○購屋
    自備款早在90年8月8日付清，亦無須再向丙○借50萬元等情
    ，足見原處分即有不當之情形。
五、按告訴人不服上級法院檢察署檢察長或檢察總長認再議為無
    理由而駁回之處分者，得於接受處分書後10日內委任律師提
    出理由狀，向該管第一審法院聲請交付審判。法院認為交付
    審判之聲請不合法或無理由者，應駁回之，刑事訴訟法第
    258條之1第1項、第258條之3第2項前段，分別定有明文。另
    按犯罪事實應依證據認定之，無證據不得認定犯罪事實；又
    犯罪嫌疑不足者，應為不起訴之處分，刑事訴訟法第154 條
    第2項、第252條第10款分別定有明文；次按事實之認定，應
    憑證據，如未能發現相當證據，或證據不足以證明，自不能
    以推測或擬制之方法，以為裁判基礎；又認定不利於被告之
    事實，須依積極證據，苟積極證據不足為不利於被告事實之
    認定時，即應為有利於被告之認定，更不必有何有利之證據
    ；且告訴人之告訴，係以使被告受刑事訴追為目的，是其陳
    述是否與真實相符，仍應調查其他證據以資審認，均有最高
    法院40年臺上字第86號、30年上字第816號、52年度臺上字
    第1300號判例可資參照。
六、本院認聲請人請求將本案交付審判，不應准許，理由如下：
(一)經查，被告甲○○於90年8月14日以現金臨櫃繳納自備款939
    000元，此有台灣土地銀行北港分行95年6月15日北港放字第
    0950000327號函可稽 (95年度偵續一字第2號卷第28、29頁)
    。足見告訴人主張被告甲○○於90年8月14日以現金方式提
    款839000元並非用以繳購買國宅之自備款乙情，並無依據，
    且其主張函查相關資料亦無必要，蓋前揭函業已明白清楚表
    示被告甲○○於90年8月14日以現金臨櫃繳納自備款。
(二)從被告甲○○之配偶蕭秋燕所有之民雄郵局帳戶交易明細觀
    察，迄於90年8月8日帳戶結存金額為80萬777元，然於90年7
    月16日帳戶結存金額僅為777元，於90年8月7日及次日以轉
    帳、匯款及現金存款方式存入90萬元，其中2筆為林秋苓自
    玉山商業銀行中壢分行匯入，扣除於90年8月7日現金提款10
    萬元，帳戶結存金額始為80萬777元。並核對林原農証稱借
    款30萬元、林邱綢証稱借款40萬元、林秋苓証稱借款20萬元
    予被告甲○○等情，與前揭客觀帳戶資金之流向吻合，告訴
    人之主張並無依據。又被告甲○○於向林原農等人借款後再
    向丙○借款返還林原農等人，亦無違背經驗法則。
(三)又告訴人主張原處分於未查証是否有自蕭秋燕帳戶提領30及
    40萬元及林秋苓戶頭並無存入20萬元之紀錄前即認定被告甲
    ○○向林原農及林邱綢等借款及還款之事實，顯未盡調查之
    能事。惟是否自蕭秋燕帳戶提領30及40萬元及林秋苓戶頭有
    無存入20萬元之紀錄，僅能証明蕭秋燕及林秋苓帳戶內有金
    額流動之情形，並不當然足以証明先前有借款及事後還款之
    事實，且前開紀錄亦非証明有無借款或還款之唯一証據，告
    訴人之主張尚無理由。
(四)查被告丙○確實在90年8月21日向嘉義縣民雄鄉農會借款100
    萬元，而被告甲○○則為其連帶保證人，此有嘉義縣民雄鄉
    農會93年6月24日民信字第2812號函檢附借款申請書、農貸
    借據、交易明細表、放款支出傳票各1份在卷可稽，是被告
    丙○辯稱上開貸款之100萬元即是交給被告甲○○付房屋款
    項等語，尚堪採信。又告訴人主張被告甲○○購屋自備款早
    在90年8月8日付清，無須再向丙○借50萬元云云。惟被告甲
    ○○向被告丙○借款50萬元之事實，業據原處分舉出証人劉
    添泉、蕭秋燕等人為証，從証據之評價上並無違反証據法則
    之情形，告訴人徒以被告甲○○無須再借50萬元云云，而質
    疑被告甲○○之借款動機，尚屬無據，何況被告甲○○亦曾
    表示尚須支付家具費用約須50至60萬元，此部分之真實性固
    有待查証，惟重點仍在於被告甲○○是否曾有借款50萬元之
    事實，而非在於其動機，前揭証人即已足以証明有借款之事
    實，告訴人之質疑即非有理由。又聲請意旨一再質疑借款還
    款之細節及被告與証人間之陳述有諸多出入，惟本案係發生
    於90年間，諸多細節欲強求被告及証人清楚記憶，而完全吻
    合，反而違反經驗法則，原處分對於金額之流向既已輔以帳
    戶及借款資料等客觀金額流向而加以認定及取捨事實，尚難
    認為違反証據法則。
(五)綜上所述，經本院詳查全卷，尚未發現有何證明被告2人有
    何偽造文書犯行之積極事證，偵查機關認被告犯罪嫌疑不足
    ，於法尚無違誤。故本案原查明之事實及證據尚不足以跨越
    提起公訴之門檻，聲請人請求將本件交付審判開始進行審理
    程序，依法自屬無據，應予駁回。
七、依刑事訴訟法第258條之3第2項前段裁定如主文。
中     華     民     國   96  年   3    月   27      日
           刑事第三庭  審判長法  官　陳仁智
                             法  官　鄭雅文
                             法  官　黃義成
以上正本證明與原本無異。
本件不得抗告。
中     華     民     國   96  年   3    月   27       日
                             書記官　侯麗茹
